臺灣高等法院刑事判決　　　　　　　　100年度上訴字第872號
上　訴　人
即　被　告　陳正文
指定辯護人　本院公設辯護人李廣澤
上列上訴人因公共危險案件，不服臺灣板橋地方法院原審法院99
年度訴字第3012號，中華民國100 年2 月9 日第一審判決（起訴
案號：臺灣板橋地方法院檢察署99年度偵字第23224 號），提起
上訴，本院判決如下：
    主  文
上訴駁回。
    事實及理由
一、構成犯罪要件之事實：
  (一)陳正文前曾於民國97、98年間，因施用毒品等案件，先後經
    原審法院以97年度易緝字第158 號、98年度易字第251 號、
    第1145等判決，各判處有期徒刑5 月、5 月、4 月、4 月、
    3 月確定，其後變更定應執行刑為1 年4 月；又其前曾於97
    年間因施用毒品案件，經原審法院以97年度簡字第7226號判
    決，判處有期徒刑4 月確定，與上開應執行刑1 年4 月合併
    接續執行後，於99年7 月18日縮刑期滿執行完畢。
  (二)詎陳正文仍不知警惕，於99年7 月18日出監後，心情不佳，
    思欲引火自殺，明知台北縣板橋市（現改制為新北市板橋區
    ○○○路一段105 號為公寓建築物，除該棟5 樓係自己與母
    親詹淑芳、兄長陳政男之住處外，其他樓層俱屬整體建築，
    均為現供人使用之住宅，竟仍基於放火之犯意，於99年8 月
    3 日下午1 時許，在上開住處內，以打火機引燃廚房餐桌附
    近可燃物，燒燬餐桌，並延燒廚房東南側冰箱、東側物品、
    南側櫥櫃、西側瓦斯爐、瓦斯桶、北側牆壁、天花板、雜物
    間等，所幸並未延燒燒燬屋內電源線路及住宅其他重要部分
    而未遂，陳正文自身亦受有雙腿大腿內側、雙手及右前胸、
    右背等約佔體表面積百分之20%之二度火焰傷。
二、認定犯罪之積極證據：
  (一)被告於警詢及偵查中之供述，證明上開犯罪事實。
  (二)證陳政男、楊豐瑜於警詢時之證述，證明被告因情緒不穩定
    ，在上開時、地縱火，並致自身受傷之事實。
  (三)新北市政府消防局99年8 月10日火災原因調查鑑定書（檔案
    編號：H10H03N1）暨現場照片19張、新北市政府警察局海山
    分局轄內陳正文涉嫌公共危險案現場初步勘察報告暨現場照
    片16張。
  (四)亞東紀念醫院診斷證明書。
三、被告之辯解要旨：
    我長期施用毒品無力戒除，縱火之意在自殺，至現在仍常發
    生幻聽現象，復罹患憂鬱症，行為當時處於精神耗弱狀態，
    期能適用刑法第19條第2項規定減輕或免除其刑。
四、爭點整理：
    被告行為時之精神狀況，是否處於精神耗弱或心神喪失。
五、本院判斷：
甲、程序事項（證據能力）：
  (一)本件下列所引用之被告以外之人於審判外之陳述，當事人於
    本院準備及審理程序對之證據能力表示沒意見，復未於言詞
    辯論終結前聲明異議，依刑事訴訟法第159 條之5 第2 項、
    第1 項規定，視為同意作為證據。本院審酌上揭被告以外之
    人於審判外所為陳述作成之情況，均係出於自由意志，並無
    證明力顯然過低之情形，亦無顯不可信之情狀，認均適當，
    皆有證據能力。
  (二)本件認定事實所引用之本件卷內所有卷證資料（包含文書證
    據、物證等證據）之證據能力，檢察官及被告於本院審理時
    均不爭執，且並無證據證明係公務員違背法定程序所取得；
    又卷內之各項文書證據，亦無刑事訴訟法第159 條之4 第1
    款、第2 款顯有不可信之情況，而不得作為證據之情形，或
    有刑事訴訟法第159 條之4 第3 款其他可信特別情況下所製
    作之文書，而得作為證據，亦均認有證據能力。
乙、實體事項：
  (一)上揭犯罪事實，業據被告於警詢、偵查、原審及本院坦承不
    諱（見偵查卷第7 至8 頁、第11至12頁、第79頁、原審卷第
    30 頁 反面、第71頁、本院卷第32頁反面至33頁）；並經證
    人陳政男於警詢時證述明確（見偵查卷第16頁）。復有亞東
    紀念醫院診斷證明書（乙種）、現場照片、新北市政府消防
    局99年8 月10日火災原因調查鑑定書、新北市政府警察局海
    山分局99年8 月19日北縣警海刑字第0990035137號函附火災
    現場初步勘察報告等件附卷可稽（見偵查卷第17至24頁、第
    44至76頁）。足認被告自白核與事實相符，應堪採信。
  (二)按刑法第173 條第1 項放火罪所稱燒燬住宅，以住宅之主要
    結構或構成住宅之重要部分，因火力之燃燒而喪失主要效用
    ，並致住宅之全部或一部達到無法供正常居住使用之程度，
    始該當於燒燬之要件（最高法院99年度台上字第1759號判決
    參照）。依上開火災原因調查鑑定書內火災現場勘查紀錄暨
    原因研判燃燒後狀況記載：（一）門口公共區域間受燒後僅
    上方樓板與鐵門上半部有煙燻痕跡，且鐵門上有自屋內往屋
    外之半V 字型煙燻痕跡。（二）屋內客廳受燒後其內物品僅
    有表面煙燻痕跡，天花板受燒後愈靠西側煙燻剝落愈嚴重，
    客廳內四周牆壁受燒後靠天花板煙燻較嚴重，牆壁有煙塵沈
    降痕跡，客廳通往廁所之兩側牆壁受燒後有V 字型煙燻痕跡
    。（三）廁所受燒後僅受煙燻影響，臥室1 內僅有些微煙燻
    痕跡，臥室2 內受燒後牆壁與上方樓板煙燻較明顯，臥室2
    內物品僅輕微煙燻。（四）廚房受燒後東南側冰箱受燒後上
    半部有自西側往東側之半V 字型燃燒痕跡，廚房東側物品僅
    表面受燒軟化變形，廚房南側櫥櫃僅受煙燻影響，西側瓦斯
    爐與瓦斯桶受燒後愈靠天花板煙燻愈嚴重，廚房內餐桌受燒
    後已燒燬，廚房北側牆壁受燒後有以餐桌高度為最低點之V
    字型燃燒痕跡，廚房天花板受燒後以餐桌上方天花板與電源
    線絕緣被覆燒燬最為嚴重；雜物間受燒後天花板煙燻較明顯
    （見偵查卷第46頁）。則上址除被告點火之非住宅重要部分
    廚房餐桌附近天花板與牆壁燒燬外，餘之房屋建築結構之天
    花板、牆壁表面均僅有煙燻痕跡，日常生活起居之場所（客
    廳、房間）亦均僅有輕微煙燻未達無法使用之程度，足認前
    開住宅之重要部分或居住效用，並無因火災燃燒而達到滅失
    之程度。又本案因有被告以外之人報案，致未發生燒燬結果
    之「障礙未遂」，亦有被告供述及上開火災原因調查鑑定書
    內火災出動觀察紀錄可佐（見偵查卷第11頁、第50頁）。是
    本案應屬燒燬未遂灼明。
  (三)綜上所述，本案事證明確，被告犯行，洵堪認定。
六、適用法律及量刑審酌之事由
  (一)按最高法院28年上字第3218號判例要旨，其前段已闡明刑法
    第173 條第1 項之放火罪，係以放火燒燬之住宅或建築物等
    現既供人使用或有人所住，依通常情形往往因放火結果遭受
    意外之危害，為保護公共安全起見，特為加重處罰之規定。
    後段又說明因放火人犯已明知放火行為並不致遭受何種意外
    危害，自不能適用該條項處斷。易言之，如放火人犯明知其
    放火行為具有公共危險，基於保護公共安全之立法本旨，自
    仍有該條項之適用。況當今房屋，無論為大廈或公寓式，俱
    屬整體建築，自己與他人擁有之住宅，就公共安全言，具有
    不可分性，與昔日房屋之獨棟式建築，不能相提並論。故在
    自己使用之住宅內放火，實與對整棟公寓或大廈放火無異，
    其行為既與刑法第174 條第2 項之罪，以放火燒燬現非供人
    使用之自己所有住宅或現未有人所在之自己所有建築物等，
    為其構成要件者不符，而第173 條第1 項，又未如第174 條
    第1 項就住宅建築物標明以「他人所有」為其構成要件內容
    ，自仍應依第173 條第1 項論處（最高法院81年度台上字第
    2734號判決意旨參照）。故核被告所為，係犯刑法第173 條
    第3 項、第1 項之放火未遂罪。
  (二)被告已著手於犯罪行為之實行而不遂，為未遂犯，應按既遂
    犯之刑減輕之。
  (三)被告有如事實欄一(一)所述之前案紀錄，於99年7 月18日易科
    罰金執行完畢，有本院被告前案紀錄表在卷可稽，其於受徒
    刑之執行完畢後，五年以內故意再犯本案有期徒刑以上之罪
    ，為累犯，應依刑法第47條第1 項規定加重其刑（本刑無期
    徒刑部分不得加重）。
  (三)被告學歷僅有國小肄業，母親詹淑芳為瘖啞人士，被告放火
    之動機係自覺有多次施用毒品前案紀錄，對不起所有人，欲
    引火自殺等情，業據被告、證人即其胞兄陳政男於警詢時陳
    述明確（見偵查卷第8 頁、第11頁、第16頁）。參酌放火之
    標的雖為現供人使用之公寓建築，然受燒處所為自己住處之
    廚房餐桌、冰箱、北側牆壁、天花板、雜物間，尚未燒燬該
    住宅之重要部分影響居住效用，情節非重，對社會之危害非
    鉅，且被告自身亦受有雙腿大腿內側、雙手及右前胸、右背
    等約佔體表面積20% 之二度火焰傷，亞東紀念醫院診斷證明
    書可佐（見偵查卷第17頁）。堪認被告犯罪情狀實有值得憫
    恕之處，若科以法定最輕刑度，猶嫌過重，有傷一般國民對
    法律之情感，爰依刑法第59條規定，酌量遞減輕其刑，依刑
    法第71條規定先加後減之。
  (四)原審以被告罪證明確，並以被告雖經原審送亞東紀念醫院鑑
    定其行為時之精神狀況，認：被告犯案前若有施用安非他命
    之情形，則在安非他命之作用與憂鬱情緒之影響下，可能減
    損辨識其行為違法或依其辨識而行為之能力，有該院99年12
     月9日精神鑑定書附卷可稽。然被告於行為時有施用甲基安
    非他命情事，此亦係因被告故意施用甲基安非他命自行招致
    ，不適用刑法第19條第3 項減刑規定，因而適用刑法第173
    條第3 項、第1 項、第25條、第47條第1 項、第59條之規定
    ，並審酌被告之素行、犯罪之動機、目的、手段、所生危害
    ，及犯罪後坦承犯行，態度尚屬良好等一切情狀，以累犯論
    處被告放火燒燬現供人使用之住宅未遂罪，量處有期徒刑2
    年。
七、駁回上訴之理由：
    經核原判決上開認事用法，洵無違誤，量刑亦屬妥適。被告
    上訴意旨以其行為時吸食安非他命致精神錯亂，無法辨識其
    行為招致之錯誤結果，且係在自家放火未遂，應僅處1 年以
    下有期徒刑、拘役或500 元以下罰金之刑，原審處2 年有期
    徒刑，量刑太重。查被告雖經送鑑定其行為時之精神狀態結
    果：臨床診斷為（一）壓力適應障礙、（二）安非他命依賴
    、（三）安非他命精神病。惟查：被告此次犯行之前，縱有
    憂鬱症及自殺意念，但其嚴重程度未達重憂鬱症之診斷標準
    ，亦未明顯影響其事物之理解；此外被告亦可回憶其案發之
    過程見被告並未達辨識其行為違法或依其辨識而行為之能力
    喪失。被告犯案前，若有使用安非他命之情形，則被告在安
    非他命之作用與憂鬱情緒之影響下，可能減損其辨識行為違
    法或依其辨識而行為之能力，固有財團法人徐元智先生醫藥
    基金會亞東紀念醫院鑑定結果附卷可稽（見偵查卷第40至41
    頁）。惟以被告自少年時期即有施用毒品前科，更於97、98
    年間因數度施用第二級毒品而入獄（參見本院被告前科紀錄
    表），屢戒不改，顯見其戒除毒癮之意志薄弱，參以本次被
    告係欲以放火自燃結束其生命，縱然曾有施用安非他命紀錄
    ，然其於案發之時（99年8月3日），距其自監獄執行完畢釋
    放出監不過相距16日（毒品案件執行自97年11月28日起至99
    年7月18日），參酌被告在監執行期間長達1年9月等情（有
    本院被告前案紀錄表可稽），是案發前被告應無長期施用安
    非他命之可能，參酌被告於鑑定醫師為精神狀態檢查時曾「
    否認當下有幻聽或妄想等症狀」（見原審卷第40頁），及其
    可回憶案發之過程等情狀，堪認案發前被告縱有容任自己施
    用安非他命之行為（被告於99年7月25日7時許施用第二級毒
    品安非他命經原審法院99年度簡字第8078號判處罪刑確定，
    見原審卷第50至52頁），於行為前後，亦並非對外界事務全
    然缺乏知覺理會及判斷作用而無自由決定意思之能力，或此
    項能力較普通人之平均程度明顯減退之情形，則被告於案發
    前縱有使用安非他命，且在安非他命之作用與憂鬱情緒之影
    響下，而造成可能減損其辨識行為違法或依其辨識而行為之
    能力，亦應認被告係施用安非他命自陷於類「精神障礙」狀
    態，屬「原因自由」行為，依刑法第19條第3項之規定，不
    能適用同法第19條第1、2項之規定免除或減輕其刑責。又被
    告「故意」放火燒燬未遂之「房屋乃其母親所有」，並非其
    過失而燒燬自己所有物，原審適用刑法第173條第3項、第1
    項規定，並無違誤。且按刑事審判旨在實現刑罰權之分配正
    義，故法院對於有罪被告之科刑，應符合罰刑相當之原則，
    使輕重得宜，罰當其罪，此所以刑法第57條明定科刑時，應
    審酌一切情狀，尤應注意該條所列10款事項，以為科刑輕重
    之標準，並賦予法院裁量權。又量刑之輕重，係屬事實審法
    院得依職權自由裁量之事項，苟已斟酌刑法第57條各款所列
    情狀，而未逾越法定刑度，不得遽指為違法（最高法院91年
    台上字第5295號、99年台上字第8184號判決意旨參照）。本
    件原判決於理由中已具體敘明審酌被告有無刑法第59條、第
    57條各款情形而予量刑，原審就刑罰裁量職權之行使，既未
    逾越法律所規定之範圍，亦無濫用權限之情形，自不得認其
    量刑有何不當，是被告認原審量刑過重云云，並無理由。綜
    上所述，被告上訴所執前開情詞，尚難認有理由，應予以駁
    回。
據上論斷，應依刑事訴訟法第368條，判決如主文。
本案經檢察官劉斐玲到庭執行職務。
中    華    民    國    100   年    5     月    11    日
                  刑事第十六庭  審判長法  官  陳晴教
                                      法  官  王敏慧
                                      法  官  吳啟民
以上正本證明與原本無異。
如不服本判決，應於收受送達後10日內向本院提出上訴書狀，其
未敘述上訴之理由者並得於提起上訴後10日內向本院補提理由書
（均須按他造當事人之人數附繕本）「切勿逕送上級法院」。
                                      書記官  賴以真
中    華    民    國   100    年    5     月    11    日
附錄：本案論罪科刑法條全文
刑法第173 條：
  放火燒燬現供人使用之住宅或現有人所在之建築物、礦坑、火
  車、電車或其他供水、陸、空公眾運輸之舟、車、航空機者，
  處無期徒刑或七年以上有期徒刑。
  失火燒燬前項之物者，處一年以下有期徒刑、拘役或五百元以
  下罰金。
  第一項之未遂犯罰之。
  預備犯第一項之罪者，處一年以下有期徒刑、拘役或三百元以
  下罰金。